ACORDAO-COMPLETO-2419999

ACÓRDÃO 1641/2021 ATA 5/2021 - PLENÁRIO

VISTOS, relatados e discutidos os autos de denúncia acerca de possíveis irregularidades em contratações no âmbito da Agência Nacional de Energia Elétrica, referentes à Festa de Confraternização de 21 anos da Agência;
ACORDAM os Ministros do Tribunal de Contas da União, reunidos em Sessão Extraordinária Reservada do Plenário, diante das razões expostas pelo Relator, em:
9.1. com fundamento no art. 53 da Lei 8.443/1992, c/c os arts. 234 e 235, do Regimento Interno/TCU, e 103, § 1º, da Resolução-TCU 259/2014, conhecer da presente denúncia para, no mérito, considerá-la procedente;
9.2. com fundamento no art. 250, inciso II, do Regimento Interno/TCU, determinar à Aneel que se abstenha de efetuar despesas à conta de recursos públicos com festividades similares à tratada nestes autos, por serem incompatíveis com os interesses da Administração Pública, devendo-se observar expressamente, por ocasião da realização de eventos pela entidade, os seguintes requisitos previstos pela jurisprudência do Tribunal, sob pena de responsabilização dos agentes que autorizarem a sua realização: i) vinculação às finalidades e objetivos da Agência; ii) comedimento com as despesas incorridas; iii) natureza excepcional; e, iv) submissão aos princípios da legalidade, moralidade, legitimidade e economicidade;
9.3. informar à Agência Nacional de Energia Elétrica e ao denunciante que o conteúdo da presente deliberação pode ser consultado no endereço eletrônico ;
9.4. levantar o sigilo que recai sobre as peças dos autos, à exceção daquelas que contenham informação pessoal do denunciante, nos termos dos arts. 104, § 1º, e 108, parágrafo único, da Resolução-TCU 259/2014; e
9.5. com fundamento no art. 169, inciso III, do Regimento Interno/TCU, arquivar os presentes autos.

Denúncia acerca de possíveis irregularidades ocorridas no âmbito da Agência Nacional de Energia Elétrica, especificamente relacionadas ao uso de recursos públicos para o custeio do evento comemorativo Aneel 21 Anos

Agência Nacional de Energia Elétrica.

3. Interessados/Responsáveis:
3.1. Interessado: Identidade preservada (art. 55, caput, da Lei 8.443/1992).
3.2. Responsável: Identidade preservada (art. 55, caput, da Lei 8.443/1992).

13.1. Ministros presentes: Ana Arraes (Presidente), Walton Alencar Rodrigues, Benjamin Zymler, Aroldo Cedraz (Relator), Raimundo Carreiro, Bruno Dantas e Jorge Oliveira.
13.2. Ministro-Substituto convocado: Marcos Bemquerer Costa.
13.3. Ministros-Substitutos presentes: Augusto Sherman Cavalcanti, André Luís de Carvalho e Weder de Oliveira.

AROLDO CEDRAZ

Trata-se de processo de denúncia versando sobre possíveis irregularidades ocorridas na Agência Nacional de Energia Elétrica, relacionadas ao uso de recursos públicos para a realização de evento festivo.
2.	A Secretaria de Controle Externo de Aquisições Logísticas, instruindo os autos à peça 12, resumiu as alegações da denunciante (peça 1, pp. 1-3) , consoante a seguir: a) a Aneel teria arcado com o custo da organização da festa de 21 anos da Agência (dezembro/2018) , com público de 800 pessoas; b) a despesa total teria sido de R$ 182.300,00, incluindo R$ 51.500,00 para locação de salão, R$ 44.900,00 para produção artística e animação, R$ 41.700,00 para o brunch e R$ 15.000,00 para decoração, fato que caracterizaria improbidade administrativa e ensejaria a restituição do montante ao erário; c) a Aneel teria deixado de cumprir parte das suas fiscalizações em 2017 e suspendido os serviços de teleatendimento ao consumidor em 2016, por falta de recursos; d) o evento seria alheio às suas finalidades institucionais e contrário ao interesse público, violando a Lei 9.427/1996, que a instituiu, bem como os princípios da legalidade, da moralidade, da impessoalidade, da legitimidade, da eficiência e da economicidade; e e) a jurisprudência do TCU seria pacífica no sentido de que o agente público deve se abster de custear eventos incompatíveis com as finalidades institucionais do ente a que se encontra vinculado.
3.	Por meio de despacho acostado aos autos (peça 14) , conheci preliminarmente da denúncia e autorizei a promoção da oitiva e da diligência propostas pela Selog (peça 12) .
4.	Promovidas as medidas processuais pertinentes, foi lavrada a instrução de mérito de peça 40, a qual transcrevo a seguir com os pertinentes ajustes de forma, e que contou com a aprovação do escalão dirigente da referida unidade técnica especializada (peças 41-42) :
"FASE DO CONTRATO
O evento questionado (Festa de confraternização de 21 anos da Agência) foi realizado em 7/12/2018 (peça 35, p. 1) , por meio do Contrato 28/2018 (peça 26, p. 1-34) , referente ao Processo 48500001860201711, Pregão Eletrônico 29/2017, firmado entre a Agência Nacional de Energia Elétrica (Aneel) e a empresa EHN Carvalho Serviços de Publicidade - Eireli. O objeto do contrato é a prestação de serviços que envolvam a organização e execução de eventos a serem promovidos ou que venham a ter a participação da Aneel, que poderão ser realizados em todo o Território Nacional (peça 27, p. 1) .
B. MOMENTO PROCESSUAL
1.Promovidas a oitiva e a diligência quanto às alegações do denunciante e demais questões levantadas por esta Unidade Técnica, passa-se a analisar as respostas apresentadas, tópico a tópico, conforme transcrição/contextualização a seguir.
C. HISTÓRICO DE COMUNICAÇÕES 
 (...) 
E. EXAME TÉCNICO
Item 10.2: realizar a oitiva da Agência Nacional de Energia Elétrica (Aneel) , com amparo no art. 250, V, do Regimento Interno/TCU, para que, no prazo de quinze dias, manifeste-se quanto à realização de festa de confraternização de 21 anos da Agência, em dezembro de 2018, conforme notícia publicada pelo jornal "O Estado de São Paulo", em edição de 20/12/2018, considerando que a jurisprudência do TCU segue no sentido de que não são admissíveis despesas com comemorações, festas e confraternizações pela Administração, quando forem incompatíveis com as finalidades institucionais, pois carecem de amparo legal e comprometem a política de austeridade, conforme Acórdão 2856/2019-TCU-Primeira Câmara, Acórdão 1080/2015-TCU-Segunda Câmara, entre outros.
Fundamento legal ou jurisprudencial: Acórdão 2856/2019-TCU-Primeira Câmara, da relatoria do Ministro Walton Alencar Rodrigues, que julgou os recursos interpostos pelos responsáveis, em razão do Acórdão 2412/2017-TCU-Primeira Câmara, da relatoria do Ministro Augusto Sherman, no bojo do TC Processo 006.543/2016-2.
Contextualização:
2. A matéria do jornal "O Estado de São Paulo", em edição de 20/12/2018, constante no sítio da internet, também veiculada pela revista "Veja", jornal on-line "Metropoles" (https://www.metropoles.com/brasil/justica/festa-da-aneel-pgr-e-acionada-para-apurar-lesao-aos-cofres-publicos) e pelo blog "O Antagonista" (https://www.oantagonista.com/brasil/pgr-e-acionada-para-apurar-lesao-aos-cofres-publicos-em-festa-da-aneel) , todos no dia 21/12/2018, relatam a despesa incorrida na festa de confraternização de 21 anos da Aneel, que teria sido custeada com recursos públicos. A jurisprudência no Tribunal de Contas da União segue no sentido de que não são admissíveis despesas com comemorações, festas e confraternizações pela Administração, quando forem incompatíveis com as finalidades institucionais, pois carecem de amparo legal e comprometem a política de austeridade, que deve ser sempre perseguida pelo Poder Público.
Manifestação do órgão/entidade:
a) A Aneel fez constar no Ofício 82/2019-AIN/Aneel (peça 23, p. 1-2) que o assunto dos preparativos para a festa de confraternização de 21 anos da Agência foi apresentado na Reunião Administrativa Ordinária da Diretoria, realizada em 18/9/2018, item 7.2 (peça 24, p. 3) e na Reunião Administrativa Ordinária da Diretoria, realizada em 27/11/2018, item 9.4 (peça 25, p. 4) ; 
b) com relação ao contrato, informa que a Agência possui, para a realização de eventos, o Contrato 28/2018 - Aneel (peça 26, p. 1-34) , cujo objeto é a prestação de serviços que envolvam a organização e execução de eventos a serem promovidos ou que venham a ter a participação da Aneel, que poderão ser realizados em todo o Território Nacional; advindo do Pregão Eletrônico 29/2017 - Aneel; 
c) para análise, encaminha cópias dos processos de contratação (48500.001860/2017-11) (peça 39, p. 1-3) ; Contrato 28/2018 - Aneel (48535.001200/2018-00) (peça 26, p. 1-34) ; extrato do contrato 28/2019, publicado no Diário Oficial da União (48535.001236/2018-00) (peça 27, p. 1) ; e parecer que embasou a contratação (48516.003783/2017-00) (peça 28, p. 1-14) ;
d) encaminhou, também, cópia de dois processos de pagamento, 48500.006429/2018 e 48500.006442/2018, uma vez que os eventos têm correlação (peça 23, como itens não digitalizáveis) ;
e) em complemento da documentação, anexou cópias dos seguintes documentos institucionais afeitos à questão: Política de Comunicação Interna; Plano de Comunicação 2018-2021, aprovado pela Diretoria Colegiada (peça 31, p. 1-8) ; Plano Corporativo de Melhoria do Clima Organizacional 2016-2018 (peça 29, p. 1-6) ; e, Programa de Qualidade de Vida no Trabalho (peça 30, p. 1-11) ; e
f) no tocante à designação formal de interlocutor que conheça da matéria para dirimir eventuais dúvidas, indicou a servidora Estefania Torres Gomes da Silva, Coordenadora de Suporte a Administração, Atendimento de Órgãos de Controle e Gestão de Riscos/Especialista em Regulação (estefania@aneel.gov.br, 2192-8923) (peça 23, p. 2) .
Item 10.3: realizar a diligência da Agência Nacional de Energia Elétrica (Aneel) , nos termos do art. 157, § 1º, do Regimento Interno/TCU, para que, no prazo de quinze dias, forneça os seguintes documentos e informações à realização de festa de confraternização de 21 anos da Agência, em dezembro de 2018: 
a) cópia de todos os atos administrativos praticados que levaram à realização do referido evento; 
b) cópia do contrato que foi utilizado para a realização desses serviços; 
c) cópia de todos os pareceres técnicos e jurídicos que embasaram a autorização para a realização dessas despesas; 
d) cópia de todos os processos de pagamentos referentes a essas despesas; 
e) demais informações que julgar necessárias; e 
f) designação formal de interlocutor que conheça da matéria para dirimir eventuais dúvidas, informando nome, função/cargo, e-mail e telefone de contato. 
Fundamento legal ou jurisprudencial: art. 157, § 1º, do Regimento Interno/TCU.
Contextualização:
3. A denúncia não trazia elementos suficientes nos autos capazes de possibilitar a adequada análise da matéria, sendo necessária a prestação de informações adicionais e obtenção de cópia de documentos acerca da alegada festa de confraternização realizada no ano de 2018.
Manifestação do órgão/entidade: 
A Aneel encaminhou a documentação solicitada na diligência (peça 24-31) .
Análise:
4. No tocante às Reuniões Administrativas Ordinárias da Diretoria da Aneel (peça 24, p. 3 e peça 25, p. 4) , onde foram noticiados os preparativos para a festa de confraternização de 21 anos da Agência, verifica-se que não ficaram registradas nas atas da 34ª Reunião e 44ª Reunião informações esclarecedoras sobre os motivos que ensejaram a autorização do evento, com dispêndio de recursos públicos.
5. Sobre o Contrato 28/2018, firmado entre a Aneel e a empresa EHN Carvalho Serviços de Publicidade - Eireli, cujo objeto é a prestação de serviços que envolvam a organização e execução de eventos (peça 26, p. 1-34) , advindo do Pregão Eletrônico 29/2017, verifica-se que a fonte de recursos para custeio das despesas é a "174032273" (peça 27, p. 1) . 
6. Em consulta ao site da Aneel (https://www.aneel.gov.br/documents/653889/14859944/Presta%C3%A7%C3%A3o+de+Contas+2018/ec2e531b-ec75-f608-db20-74cfbe4eb218) e do Tesouro Nacional (http://www.tesouro.fazenda.gov.br/documents/10180/205525/AnexoI_RECEITA_ORCAMENTARIA.pdf) ficou constatado que a origem da fonte de recursos "174032273" (Taxa de Fiscalização dos Serviços de Energia Elétrica) é o exercício do poder de polícia da Aneel, definido em lei, tendo como fato gerador o poder disciplinar, por meio do qual o Estado intervém em determinadas atividades, com a finalidade de garantir a ordem e a segurança. 
7. A Aneel tem autonomia administrativa, orçamentária e financeira e a principal fonte de recursos da Agência é a "TFSEE (Fonte detalhada 0174032273) ". Os dispêndios orçamentários da Aneel para custear suas atividades e projetos são realizados nessa fonte de recursos (https://www.aneel.gov.br/documents/653889/14859944/Presta%C3%A7%C3%A3o+de+Contas+2018/ec2e531b-ec75-f608-db20-74cfbe4eb218) .
8. Sobre os processos de pagamento 48500.006429/2018 e 48500.006442/2018, que possuiriam relação com a despesa da confraternização, é possível a identificação, no documento 48500.006442/2018, que em 19/12/2018 consta termo de abertura do processo 159/2018-SCR/Aneel, que trata do pagamento de serviços prestados pela empresa EHN Carvalho Serviços de Publicidade - Eireli - EPP, com a organização execução do evento "Confraternização Aneel 21 anos" (peça 34, p. 1) . 
9. A Nota Técnica 158/2018-SCR/Aneel cita o custo estimado de R$ 182.379,00 para o evento (peça 35, p. 1) , valor confirmado no Plano de Trabalho Consolidado (peça 36, p. 1-3) , na fatura comercial da empresa EHN Carvalho Serviços de Publicidade - Eireli - EPP (peça 37, p. 1-2) e na documentação de apropriação e pagamento da despesa no Siafi (peça 38, p. 1-6) . 
10. O Gerente Executivo de Comunicação e Relações Institucionais (Gestor do Contrato - Substituto) atestou que os serviços foram prestados e recomendou o pagamento do valor relativo à fatura 11/2018 (peça 37, p. 1-2) .
11. O Tribunal de Contas da União analisou a questão do vínculo entre eventos festivos e os objetivos institucionais em órgão da administração pública, por exemplo, no Acórdão 2856/2019-TCU-Primeira Câmara, da relatoria do Ministro Walton Alencar Rodrigues, que julgou os recursos interpostos pelos responsáveis, em razão do Acórdão 2412/2017-TCU-Primeira Câmara, da relatoria do Ministro Augusto Sherman, no bojo do TC Processo 006.543/2016-2. Na análise da questão suscitada, concluiu que podem ser consideradas regulares as despesas realizadas com festividades, desde que se compatibilizem com os objetivos institucionais da entidade e que sua realização se revista de caráter excepcional e apresente patente grau de razoabilidade. 
12. A jurisprudência do TCU tem deliberado no sentido de que: 
 (...) não são admissíveis despesas com comemorações, festas e confraternizações, ainda que em razão de posse em cargos, pois carecem de amparo legal e comprometem a política de austeridade, que deve ser sempre perseguida pela Administração Pública (primeiro parágrafo do voto da Decisão 112/2002 - TCU - 1ª Câmara, da relatoria do Ministro Walton Alencar Rodrigues) .
13. Além dos julgados acima mencionados, pode-se destacar: Acórdão 2012/2007-TCU-Plenário, da relatoria do Ministro Augusto Sherman; Acórdão 473/2009-TCU-Plenário, da relatoria do Ministro Raimundo Carreiro; Acórdão 6726/2010-TCU-Primeira Câmara, da relatoria do Ministro Marcos Bemquerer; Acórdão 7498/2012-TCU-Primeira Câmara, da relatoria do Ministro José Mucio Monteiro; Acórdão 2155/2012-TCU-Plenário, da relatoria do Ministro Raimundo Carreiro; Acórdão 1080/2015-TCU-Segunda Câmara, da relatoria do Ministro Marcos Bemquerer; Acórdão 776/2016-TCU-Plenário, da relatoria do Ministro Augusto Sherman; Acórdão 8564/2017-TCU-Segunda Câmara, da relatoria do Ministro Vital do Rêgo.
14. Diante do exposto, em que pese as informações prestadas pela Aneel, que fez encaminhar cópia da Norma de Organização Aneel 46, que instituiu a Política de Comunicação (peça 31, p. 1-8) , a "Nota Técnica 212/2018-SRH/Aneel", que trata da revisão do Programa de qualidade de vida da Aneel - Vidaneel e instituição do plano de ação 2018-2021 (peça 30, p. 1-11) , o plano corporativo do clima organizacional (peça 29, p. 1-6) e o contrato firmado com a empresa EHN Carvalho Serviços de Publicidade - Eireli (peça 26, p. 1-34) , como forma de comprovar a legalidade da contratação, não identificamos nesses documentos referências que justificassem a contratação questionada. 
15. Quanto às Atas das Reuniões Administrativas Ordinárias da Diretoria da Aneel (peça 24, p. 3 e peça 25, p. 4) , onde foram noticiados os preparativos para a festa de confraternização de 21 anos da Agência, verifica-se que, embora não se possa identificar a autorização expressa da Diretoria nas atas da 34ª Reunião e 44ª Reunião para a realização do evento com dispêndio de recursos públicos, conforme disposto no parágrafo único do art. 7º da Portaria 3.372, de 9/12/2014, que aprova a Norma de Organização Aneel 46, que institui a Política de Comunicação, as ações de comunicação não consideradas no âmbito do Plano de Comunicação da Aneel deverão ser submetidas à deliberação da Diretoria colegiada, por meio de processo instruído pela unidade organizacional demandante e do qual conste Nota Técnica da Superintendência de Comunicação e Relações Institucionais - SCR (peça 31, p. 5) .  Compreende-se que a ação de comunicação representada na "Festa de Confraternização" foi objeto de deliberação da Diretoria Colegiada, devendo, portanto, serem responsabilizados os Diretores presentes nas sessões da 34ª Reunião e 44ª Reunião (peça 24, p. 3 e peça 25, p. 4) . 
16. Desta forma, propõe-se a responsabilização dos seguintes responsáveis da Aneel identificados na Matriz de Responsabilização em anexo a esta instrução: 
a) André Pepitone da Nóbrega, Diretor - Geral; Sandoval de Araújo Feitosa Neto,  Diretor; e Efrain Pereira da Cruz, Diretor: pela conduta de autorização do evento com gasto público, "Festa de confraternização de 21 anos da Aneel", conforme Ata da 34ª Reunião Administrativa Ordinária, realizada no dia 18/9/2018 (peça 24, p. 3) e 44ª Reunião Administrativa Ordinária, realizada no dia 27/11/2018 (peça 25, p. 4) , despesa sem amparo legal, comprometendo a política de austeridade, que deve ser sempre perseguida pela Administração Pública, conforme Decisão 112/2002-TCU-1ª Câmara, da relatoria do Ministro Walton Alencar Rodrigues;
b) Rodrigo Limp Nascimento, Diretor: pela conduta de autorização do evento com gasto público, "Festa de confraternização de 21 anos da Aneel", conforme Ata da 34ª Reunião Administrativa Ordinária, realizada no dia 18/9/2018 (peça 24, p. 3) , despesa sem amparo legal, comprometendo a política de austeridade, que deve ser sempre perseguida pela Administração Pública, conforme Decisão 112/2002-TCU-1ª Câmara, da relatoria do Ministro Walton Alencar Rodrigues;
c) Paulo César Montenegro de Ávila e Silva, Gerente Executivo de Comunicação e Relações Institucionais, Executor titular do Contrato 28/2018: pela conduta de autorização da abertura do processo de pagamento de serviços prestados (Termo de Abertura de Processo 159/2018 -SCR/Aneel, de 19/12/2018, à peça 34, p. 1) ; atesto da Fatura 48574.002092/2018-00, da empresa EHN Carvalho Serviços de Publicidade Eireli - ME, NF-e 000.000.887 Série 001, de 19/12/2018 (peça 37, p. 1-3) e recomendação do pagamento do valor total da despesa da Fatura 11/2018 (peça 35, p. 2) , referente ao gasto público com a "Festa de confraternização de 21 anos da Aneel" (peça 36, p. 1-3) , despesa sem amparo legal, comprometendo a política de austeridade, que deve ser sempre perseguida pela Administração Pública, conforme Decisão 112/2002-TCU-1ª Câmara, da relatoria do Ministro Walton Alencar Rodrigues.
17. Na jurisprudência do TCU é pacífico que tal patrocínio de festividades com recursos públicos é irregular. A realização de despesas não vinculadas à atividade fim do órgão/entidade como solenidades, festividades, eventos comemorativos e quaisquer congêneres, tem vedação expressa na jurisprudência desta Corte de Contas, havendo, portanto, impossibilidade de se realizar despesas desta natureza à conta dos cofres públicos em virtude da falta de amparo legal.
18. Diante do exposto, os elementos constantes dos autos permitem, desde já, a avaliação quanto ao mérito da presente denúncia como procedente, devendo ser promovida a conversão dos presentes autos em Tomada de Contas Especial, de forma a realizar a devida citação dos responsáveis.
 (...) 
Análise:
19. Em função da determinação proposta, conforme apurado nos autos, existe a necessidade de restituição aos cofres públicos dos valores dispendidos com o evento, no valor histórico de R$ 182.379,00 (cento e oitenta e dois reais e trezentos e setenta e nove centavos) , o que deverá ser feito por meio de Tomada de Contas Especial.
 (...) 
I. PROPOSTA DE ENCAMINHAMENTO
20. Em virtude do exposto, propõe-se:
20.1.	conhecer da denúncia, satisfeitos os requisitos de admissibilidade constantes nos arts. 234 e 235 do Regimento Interno deste Tribunal, e no art. 103, § 1º, da Resolução - TCU 259/2014;
20.2.	no mérito, considerar a presente denúncia procedente;
20.3.	com base no art. 47 da Lei 8.443/1992, c/c o art. 252, do RI/TCU, determinar a conversão deste feito em Tomada de Contas Especial (TCE) , para tratar do débito apurado, devendo, nos termos do art. 41, caput, da Resolução-TCU 259/2014, autuar processo específico para esse fim, ao qual será apensado o processo em apreço, adotando-se, ainda, as seguintes medidas, na referida TCE:
a) juntar cópias do relatório, voto e acórdão a ser exarado nesta denúncia, conforme art. 41, §4º, da Resolução-TCU 259/2014, bem como desta instrução;
b) com base nos arts. 10, §1º, e 12, I e II, da Lei 8.443/1992, c/c o art. 202, I e II, do RI/TCU, promover a citação solidária dos responsáveis abaixo relacionados, para que, no prazo de quinze dias, contados a partir da ciência da citação, apresentem alegações de defesa ou recolham aos cofres do Tesouro Nacional os valores abaixo indicados, atualizados monetariamente e acrescido de juros de mora, calculados a partir da respectiva data de liquidação da despesa até a data do recolhimento, nos termos da legislação vigente, referentes à despesa de realização da Festa de confraternização de 21 anos da Agência, realizada em 7/12/2018, por meio do Contrato 28/2018, firmado entre a Agência Nacional de Energia Elétrica (Aneel) e a empresa EHN Carvalho Serviços de Publicidade - Eireli, cujo objeto é a prestação de serviços que envolvam a organização e execução de eventos a serem promovidos ou que venham a ter a participação da Aneel, tendo em vista que, na jurisprudência do TCU, é pacífico que o patrocínio de festividades com recursos públicos é irregular (Acórdão 8564/2017-TCU-Segunda Câmara e Acórdão 2856/2019-TCU-Primeira Câmara) :
20.4. informar à Agência Nacional de Energia Elétrica (Aneel) e ao denunciante que o conteúdo da deliberação que vier a ser proferida poderá ser consultado no endereço www.tcu.gov.br/acordaos; e
20.5. levantar o sigilo que recai sobre as peças destes autos, à exceção daquelas que contenham informação pessoal do denunciante, nos termos dos arts. 104, § 1º, e 108, parágrafo único, da Resolução-TCU 259/2014; e
	Responsáveis Solidários
	Conduta
	Valor (R$) 

	André Pepitone da Nóbrega - Diretor -Geral - mandato 2018-2022.
	Por ter autorizado o evento com gasto público, "Festa de confraternização de 21 anos da Aneel", conforme Ata da 34ª Reunião Administrativa Ordinária, realizada no dia 18/9/2018 (peça 24, p. 3) e 44ª Reunião Administrativa Ordinária, realizada no dia 27/11/2018 (peça 25, p. 4) . 
	R$ 182.379,00 (cento e oitenta e dois reais e trezentos e setenta e nove centavos) (peça 37, p. 1) .

	Sandoval de Araújo Feitosa Neto - Diretor - mandato 2018-2022.
	Por ter autorizado o evento com gasto público, "Festa de confraternização de 21 anos da Aneel", conforme Ata da 34ª Reunião Administrativa Ordinária, realizada no dia 18/9/2018 (peça 24, p. 3) e 44ª Reunião Administrativa Ordinária, realizada no dia 27/11/2018 (peça 25, p. 4) . 
	R$ 182.379,00 (cento e oitenta e dois reais e trezentos e setenta e nove centavos) (peça 37, p. 1) .

	Rodrigo Limp Nascimento - Diretor - mandato 2018-2022.
	Por ter autorizado o evento com gasto público, "Festa de confraternização de 21 anos da Aneel", conforme Ata da 34ª Reunião Administrativa Ordinária, realizada no dia 18/9/2018 (peça 24, p. 3) . 
	R$ 182.379,00 (cento e oitenta e dois reais e trezentos e setenta e nove centavos) (peça 37, p. 1) .

	Efrain Pereira da Cruz - Diretor - mandato 2018-2022.
	Por ter autorizado o evento com gasto público, "Festa de confraternização de 21 anos da Aneel", conforme Ata da 34ª Reunião Administrativa Ordinária, realizada no dia 18/9/2018 (peça 24, p. 3) e 44ª Reunião Administrativa Ordinária, realizada no dia 27/11/2018 (peça 25, p. 4) . 
	R$ 182.379,00 (cento e oitenta e dois reais e trezentos e setenta e nove centavos) (peça 37, p. 1) .

	Paulo César Montenegro de Ávila e Silva - Gerente Executivo de Comunicação e Relações Institucionais - Executor titular do Contrato 28/2018.
	Por ter autorizado a abertura do processo de pagamento de serviços prestados (Termo de Abertura de Processo nº 159/2018 -SCR/Aneel, de 19/12/2018) (peça 34, p. 1) , atestado a Fatura 48574.002092/2018-00, da empresa EHN Carvalho Serviços de Publicidade Eireli - ME, NF-e 000.000.887 Série 001, de 19/12/2018 (peça 37, p. 1-3) e recomendado o pagamento do valor total da despesa da Fatura 11/2018 (peça 35, p. 2) , referente ao gasto público com a "Festa de confraternização de 21 anos da Aneel" (peça 36, p. 1-3) . 
	R$ 182.379,00 (cento e oitenta e dois reais e trezentos e setenta e nove centavos) (peça 37, p. 1) .

20.6.	encaminhar cópia da presente instrução aos responsáveis."
5.	O processo foi incluído para apreciação na pauta da Sessão Extraordinária do dia 19/2/2020, tendo sido retirado de pauta em razão de pedido formulado por dirigente da Auditoria Interna da Aneel (peça 45) , para o encaminhamento de esclarecimentos adicionais (peça 46) .
6.	Por meio do despacho de peça 47, tendo em conta os princípios do contraditório e da ampla defesa, e considerando o teor do memorial apresentado pela Aneel (peça 46) , determinei, com fundamento no art. 157 do Regimento Interno/TCU, o retorno do processo à Selog para novo exame dos autos.
7.	Em derradeira instrução, a unidade técnica especializada ratificou a proposta lavrada anteriormente, consoante a seguir (peça 48) :
"E. EXAME TÉCNICO
Manifestação do órgão/entidade:
A unidade jurisdicionada alega que (peça 46, pp. 1-10) :
a) não é verdade que tenha realizado evento de forma dissociada de suas competências legais ou de forma irregular, tampouco em prejuízo ao erário, pois o evento do dia 7 de dezembro de 2018, que teria a natureza de prestação de contas aos seus servidores, foi realizado no contexto da valorização do seu capital humano, de acordo com planejamento de comunicação previamente aprovado, e em estrita obediência aos parâmetros estabelecidos pela jurisprudência do Tribunal de Contas da União;
b) para a Agência Reguladora, o capital humano é fonte de grande riqueza e principal ferramenta para a regulação setorial, de forma que a atuação regulatória depende da capacitação e do engajamento da força de trabalho, em vez somente da utilização de recursos orçamentários em intervenções econômicas;
c) após informar os números sobre a capacitação dos servidores em 2018, afirma que os eventos internos têm a finalidade de reunir os colaboradores para informá-los sobre assuntos de interesse da instituição, celebrar conquistas ou acontecimentos ou até mesmo integrar as áreas da organização, promovendo a quebra da rotina de trabalho e permitindo a integração de colaboradores de todos os níveis. Tais eventos podem ter caráter mais solene em ocasiões como palestras, inaugurações ou lançamento de produtos, ou se apropriarem de clima mais informal como festas, torneios esportivos e apresentações culturais, como, por exemplo, teatro e coral. São, dessa forma, oportunidades de estreitamento do relacionamento da instituição com seu público interno, utilizando a ambientação e linguagens específicas como facilitadores de comunicação;
d) nessa linha de valorização de seu pessoal e de fortalecimento da comunicação interna com seus colaboradores, a Aneel realizou no dia 7 de dezembro de 2018 evento de prestação de contas aos seus servidores, no qual explicitou as conquistas alcançadas com o seu trabalho em favor dos consumidores e do setor elétrico, bem como os desafios que precisam ser enfrentados para a obtenção de mais benefícios à sociedade. Ações dessa natureza contribuem de forma consistente para manter e melhorar o clima organizacional da instituição, fator que influencia diretamente a motivação, o desempenho humano e a satisfação no trabalho. A combinação de tais fatores produz resultado em termos de eficiência;
e) o evento de prestação de contas estaria em consonância com a Política de Comunicação da Aneel;
f) o Tribunal de Contas da União tem jurisprudência firme no sentido de que a Administração Pública pode realizar despesas com festividades, eventos comemorativos, lanches e congêneres, conforme se observa do Acórdão 8669/2018-TCU-Segunda Câmara (Relator Ministro Aroldo Cedraz) , desde que atendidos os seguintes requisitos, todos devidamente cumpridos no caso: i) evento vinculado às finalidades da entidade; ii) comedimento de gastos; e iii) obediência aos princípios da legalidade, moralidade, legitimidade e economicidade;
g) o evento teria caráter excepcional, conforme exigem as diretrizes do Acórdão 2856/2019-TCU-Primeira Câmara (Relator Ministro Walton Alencar Rodrigues) , que caracteriza essa excepcionalidade com a não realização, em anos consecutivos, de evento similar; e
h) por fim, foi apreciada representação similar perante o Ministério Público Federal, que reconheceu expressamente a economicidade, o vínculo às finalidades institucionais e a legalidade do evento, e também afirmada a proporcionalidade dos investimentos incorridos na realização do evento.
Análise:
2.	A autarquia, somente neste memorial apresentado, passou a caracterizar o evento como de prestação de contas aos servidores, diferente da forma como inicialmente foi tratado. Em todos os documentos anteriores apresentados, que citavam o evento, o mesmo era caracterizado como de comemoração/confraternização dos 21 anos da Agência, tais como o Ofício 82/2019-AIN/Aneel (peça 23) , a Ata da 34ª Reunião Administrativa Ordinária da Diretoria, realizada em 18 de setembro de 2018 (peça 24) , a Ata da 44ª Reunião Administrativa Ordinária da Diretoria, realizada em 27 de novembro de 2018 (peça 25) , Termo de Abertura de Processo 159/2018-SCR/Aneel (peça 34) , Nota Técnica 158/2018 - SCR/Aneel (peça 35) , Plano de Trabalho Consolidado (peça 36) e Fatura Comercial 11/2018 (peça 37) . 
3.	Tal mudança de enfoque parece ter a intenção de reduzir a carga axiológica negativa dos termos "confraternização" ou "comemoração", já tão rechaçados pelos órgãos de controle, em especial por este Tribunal. Porém, como citamos no item anterior, tal evento, até então, sempre foi caracterizado desta forma, inclusive no próprio ofício da Aneel de resposta à oitiva, nas atas de reunião da diretoria em que o tema foi apreciado e nos documentos de cobrança e de faturamento.
4.	A questão da vinculação do evento às finalidades institucionais da Agência e à Política de Comunicação da Aneel, por meio da valorização e da integração entre os servidores, já foi tratada na instrução anterior (peça 40, p. 4-5) , que concluiu não haver, nos documentos apresentados, quaisquer referências que justificassem a contratação questionada. A unidade jurisdicionada não apresentou novos fatos e/ou documentos acerca do assunto, mas somente reforçou o que já havia alegado anteriormente.
5.	Sobre o fato, trazemos trecho do relatório que embasou o Acórdão 2412/2017-TCU-Primeira Câmara, da relatoria do Ministro Augusto Sherman, que tratou de situação semelhante à aqui tratada, conforme abaixo:
"18. Quanto a este ponto, os responsáveis alegaram que os recursos estavam previstos no orçamento, e que não se trata de mera festa, mas de iniciativa de valorização da categoria (subitens 4.2.3 e 4.2.4 acima) .
19. Tais alegações não logram afastar o fato de que tais despesas se chocam com o estabelecido na jurisprudência deste Tribunal. Observe-se que a solenidade de entrega de uma medalha pode consistir efetivamente em iniciativa em prol da categoria. Porém, um bufê para oitocentas ou mil pessoas, oitenta mesas decoradas e espetáculo por quatro horas consiste em iniciativa diferente de uma entrega de condecoração. Trata-se, obviamente, de uma festa. E portanto contrária à jurisprudência já citada."
6.	Lembramos que, conforme informações da própria unidade jurisdicionada (peça 46, p. 8) , estiveram presentes 847 (oitocentos e quarenta e sete) colaboradores da Agência, em um evento com previsão de duração de cinco horas, das dezessete às vinte e duas horas (peça 36, p. 1) . Desta forma, conforme análise já efetuada na instrução anterior e corroborada nesta, acrescentado ainda o entendimento deste Tribunal constante do Acórdão 2412/2017-TCU-Primeira Câmara, esta Unidade Técnica mantém o entendimento já esposado anteriormente, quanto à não compatibilização do evento aos objetivos institucionais da Autarquia.
7.	Quanto aos comedimentos dos gastos questionados, a Autarquia alega (peça 46, p. 8) que o custo do evento de 7 de dezembro de 2018, de R$ 182.379,00 (cento e oitenta e dois mil, trezentos e setenta e nove reais) , significou apenas 0,05% do orçamento liberado para a Agência em 2018. Desse modo, o custo do evento possuiria repercussão materialmente irrelevante no total do montante gerido pela Aneel. Também reforça esse entendimento, segundo a Agência, o fato de a despesa ter sido realizada por meio de empresa de eventos contatada por processo licitatório, pois há presunção de que o processo concorrencial da licitação conduz aos melhores preços para a Administração Pública.
8.	Em relação à segunda parte da alegação acima, não se questionou nestes autos a compatibilidade dos preços contratados com os valores de mercado. Não se trata aqui de sobrepreço ou superfaturamento, mas de verificação da legalidade e da aderência dos gastos em questão com a jurisprudência firmada deste Tribunal.
9.	Mais especificamente quanto aos comedimentos dos gastos realizados, de fato, proporcionalmente ao orçamento da Autarquia, tais valores parecem não representar um percentual significativo. Porém, a análise não se restringe à comparação da despesa questionada ao valor do orçamento da Autarquia. Um gasto de mais de cento e oitenta mil reais não pode ser considerado, sob nenhum aspecto, irrisório, ainda mais para uma festividade, um evento de comemoração ou confraternização, tipo de despesa que o Tribunal há muito considera como irregular.
10. O próprio Acórdão 776/2016-TCU-Plenário, de relatoria do Ministro Augusto Sherman, que foi utilizado pela Aneel no Memorial para justificar a economicidade dos gastos (peça 46, pp. 7-8) , pode auxiliar no enfrentamento da questão. Consta do relatório o seguinte:
"Obviamente, que a realização de eventos dessa natureza deve atender a critérios de economicidade, moralidade, razoabilidade e proporcionalidade, fato que, não há dúvida, ocorre no caso em tela, pois a intenção do Sesi/PR e do Senai/PR era proporcionar um almoço simples aos seus empregados, em restaurante sem nenhum luxo e sem bebida alcoólica".
11.	 Claramente não é a mesma situação tratada nos presentes autos. Foi realizado um evento para 847 (oitocentos e quarenta e sete) pessoas, ao custo total de R$ 182.379,00 (cento e oitenta e dois mil reais e trezentos e setenta e nove centavos) , o que representa um custo por pessoa de R$ 215,32 (duzentos e quinze reais e trinta e dois centavos) . Desta forma, além do custo total não poder ser considerado irrisório, como citado anteriormente, o custo unitário não se compatibiliza com o custo de um almoço simples em um restaurante sem nenhum luxo e sem bebida alcoólica, conforme o caso do citado Acórdão 776/2016-TCU-Plenário.
12.	 Por fim, o fato de o Ministério Público Federal ter analisado esta despesa e concluído pela sua legalidade não influi no julgamento deste Tribunal de Contas, tendo em vista tratarem-se de instâncias independentes. O Acórdão 6301/2013-TCU-Segunda Câmara (Relator Ministro Raimundo Carreiro) , que trata mais especificamente da independência entre as instâncias judicial e administrativa, pode ser utilizado neste caso por analogia. Segue abaixo trecho do parecer do Ministério Público junto ao TCU proferido no acórdão em questão:
"7.	Com efeito, no que se relaciona às alegações do recorrente no sentido de que este Tribunal deveria aguardar pronunciamento do Judiciário nos autos da Ação Civil Pública 2006.38.13.006513-8, a qual trataria dos mesmos fatos e, em primeira instância, teria sido julgada improcedente, também não têm o condão de elidir as irregularidades apontadas neste feito, muito menos de justificar o provimento do presente recurso.
8.	Como bem demonstrou a Unidade Técnica, o julgamento da referida ação não constitui fato impeditivo para atuação deste Tribunal de Contas, mesmo porque no ordenamento jurídico pátrio vigora o princípio da independência das instâncias, sendo certo que só seria possível eventual influência se restasse reconhecida, em processo de natureza criminal, a inexistência do fato ou a autoria diversa.
9.	Nesse sentido, aliás, a Unidade Técnica colacionou julgado esclarecedor emanado do Supremo Tribunal Federal, onde resta claro e expresso o entendimento de que o ajuizamento de ação civil pública não retira a competência do Tribunal de Contas da União para instaurar tomada de contas especial e condenar o responsável a ressarcir ao erário os valores indevidamente percebidos. (MS 25.880 - DF) ".
13.	 Diante do exposto, os elementos constantes dos autos permitem, desde já, a confirmação da avaliação quanto ao mérito da presente denúncia como procedente.
14. Será proposta, portanto, a ratificação da proposta constante da instrução de peça 40, na forma descrita nesta instrução.
 (...) 
Análise:
15.	 Em função da determinação proposta, conforme apurado nos autos, existe a necessidade de restituição aos cofres públicos dos valores dispendidos com o evento, no valor histórico de R$ 182.379,00 (cento e oitenta e dois reais e trezentos e setenta e nove centavos) , o que deverá ser feito por meio de Tomada de Contas Especial.
 (...) 
I. PROPOSTA DE ENCAMINHAMENTO
16.	 Em virtude do exposto, propõe-se ratificar o encaminhamento proposto na instrução de peça 40, que contou com a anuência do corpo diretivo desta Selog."
8.	Divergindo do encaminhamento proposto pela unidade técnica, a Exma. Procuradora-Geral Cristina Machado da Costa e Silva se manifestou por meio do Parecer reproduzido a seguir (peça 55) 
	"Trata-se de denúncia sobre a realização de evento para celebrar os 21 anos de criação da Aneel em dezembro de 2018, cujas despesas foram pagas com recursos públicos, em afronta à jurisprudência já consolidada no Tribunal de Contas da União que veda gastos com comemorações, confraternizações e festas pela Administração, quando forem incompatíveis com as finalidades institucionais, visto que carecem de amparo legal e comprometem a política de austeridade, conforme Acórdãos n.ºs 2.856/2019-TCU-1.ª Câmara e 1.080/2015-TCU-2.ª Câmara, entre outros.
2.	Em instrução preliminar dos autos (peça 12) , a Unidade Técnica concluiu pela necessidade de realizar diligência à Aneel para que encaminhasse informações complementares sobre o objeto da denúncia, bem como efetuar a oitiva da Agência nos seguintes termos (peça 15) :
Conforme Despacho do Relator, (...) manifeste-se quanto à realização de festa de confraternização de 21 anos da Agência, em dezembro de 2018, conforme notícia publicada pelo jornal "O Estado de São Paulo", em edição de 20/12/2018, considerando que a jurisprudência do TCU segue no sentido de que não são admissíveis despesas com comemorações, festas e confraternizações pela Administração, quando forem incompatíveis com as finalidades institucionais, pois carecem de amparo legal e comprometem a política de austeridade, conforme Acórdão 2856/2019-TCU-Primeira Câmara, Acórdão 1080/2015-TCU-Segunda Câmara, entre outros.
3.	Examinadas as respostas encaminhadas (peça 40) , a Selog concluiu pelo conhecimento e procedência da denúncia e propôs a conversão dos autos em TCE e a conseguinte citação dos responsáveis, que identificou como sendo os diretores que participaram das 34.ª e 44.ª reuniões ordinárias da entidade, nas quais foram noticiados os preparativos da festa - ao ver da Unidade Técnica, houve, nessas duas oportunidades, a deliberação indireta do Colegiado da Agência pela aprovação do evento (peça 40, p. 5) .
4.	Antes de o Tribunal decidir sobre essa proposta, a Aneel encaminhou memorial, acostado à peça 46 dos autos. Diante das informações então enviadas, o eminente Ministro Relator Aroldo Cedraz determinou o retorno do processo à Unidade Técnica para nova instrução, com vistas a que ratificasse ou retificasse as conclusões constantes da instrução da peça 40 (peça 47) .
5.	Em segundo exame da matéria (peça 48) , a Unidade Técnica concluiu pela manutenção da proposta inicialmente aventada, considerando que os novos elementos trazidos aos autos não eram suficientes para modificar o entendimento pela reprovação das despesas incorridas com a realização do evento objeto da denúncia.
6.	Considerada essa nova instrução da Selog, o Ministro Relator solicitou a manifestação do MPTCU sobre a matéria, nos termos do Despacho exarado à peça 53 dos autos. O presente parecer visa, portanto, atender ao requerido a este Parquet.
7.	Ressalta-se que, enquanto o processo aguardava a manifestação deste gabinete, a Agência trouxe novos elementos ao processo (peça 54) . Além de reiterar a linha de defesa já manifestada quanto à denúncia, as informações acrescidas apresentam o histórico de eventos promovidos pela Aneel desde sua criação, consolidado conforme os dados abaixo resumidos (peça 54, p. 4-5) :
	Exercício
	Nome do Evento
	Valor Total*
	Local

	2007
	Prestação de Contas e 10 Anos da ANEEL
	R$ 60.706,19
	Museu da República

	2009
	Prestação de Contas Anual
	R$ 18.217,79
	CNTC

	2010
	Prestação de Contas Anual
	R$ 21.470,54
	Clube do Exército

	2012
	Solenidade Aneel 15 anos
	R$ 285.662,13
	Clube da Aeronáutica

	2014
	Aneel 17 anos - Realizações
	R$ 11.031,18
	Auditório I - Aneel

	2015
	Aneel 18 anos
	R$ 262.691,76
	CICB

	2016
	Aneel 19 Anos (Prestação de Contas) 
	R$ 24.260,25
	Auditório I/Rest. - Aneel

	2017
	Aneel 20 Anos
	R$ 159.605,31
	CICB

	2018
	Aneel 21 Anos
	R$ 198.660,32
	Unique

	2019
	Prestação de Contas Anual 2019
	R$ 12.753,44
	Pilotis Aneel

* Valores corrigidos pelo IPCA de dezembro do ano do evento até abril de 2020. Processo de pagamento indica valor total histórico do evento de R$ 182.379,00 (peças 35 a 38) .
8.	Segundo ressaltou a Agência, nos exercícios em que o evento de prestação de contas coincidiu com os aniversários de 10, 15, 18, 20 e 21 anos da Aneel, foram realizadas festividades de maior porte, enquanto nos demais houve celebrações de menor porte (peça 54, p. 4-5) . Relativamente a 2008, 2011, 2013 e anos anteriores a 2007, não foram trazidas informações sobre eventuais festas organizadas pela autarquia, com a correspondente indicação de seus custos.
9.	Em sua defesa, a Aneel acrescenta, diante desse histórico, que "existe política institucional de realização de eventos excepcionais em datas de aniversário marcantes" e que a comemoração objeto da presente denúncia "constituiu continuidade de política já consolidada" (peça 54, p. 5) .
10.	 A jurisprudência do Tribunal a respeito da realização de eventos comemorativos pela Administração Pública tem como balizas as seguintes diretrizes: i) vinculação às finalidades do órgão/ entidade; ii) comedimento com as despesas; iii) natureza excepcional; e, iv) submissão aos princípios da legalidade, moralidade, legitimidade e economicidade. Para exemplificar, citamos os Acórdãos n.ºs 128/1998-2.ª Câmara, 367/2009-2.ª Câmara, 1.730/2010-Plenário, 776/2016-Plenário, 2.412/2017-1.ª Câmara, 8.669/2018 -2.ª Câmara, 2.856/2019-1.ª Câmara, entre outros.
11.	 Embora tenha afirmado, em suas últimas manifestações, que o evento de celebração dos 21 anos da Agência tenha objetivado, além da comemoração de seu aniversário, também a prestação de contas da entidade a seus servidores, não consta dos autos a respectiva programação a respaldar tal alegação. De fato, conforme apontado pela Unidade Técnica, o processo, até o momento, carece de informações aptas a confirmar essa finalidade concorrente defendida pela Aneel. Dados relativos às festividades realizadas nos anos de 2007, 2012 e 2015 foram apresentados na última documentação acostada aos autos (peça 54, p. 4-5) , de modo que seria importante tê-las estendido para o ano de 2018, objeto de análise nesta denúncia.
12.	 Evidencia-se, à luz dos eventos relatados na série histórica apresentada, que a Agência possui uma política institucional de confraternizações ao fim de cada exercício, cujo porte varia de acordo com datas de aniversário tidas como marcantes. Consideramos, por outro lado, que, apesar da natureza excepcional das celebrações maiores e a despeito de corresponder a dispêndios diminutos diante do orçamento anual da entidade, as festas não atendem ao requisito do comedimento com as despesas, de modo que se desvinculam também do princípio da economicidade. Trata-se, a nosso ver, de gastos inadequados, ainda mais levando-se em conta as atuais dificuldades fiscais da Administração Pública, que, inclusive, remontam a anos anteriores a 2018.
13.	 Não obstante tais conclusões, que levam à inequívoca reprovação de celebrações do porte da festa em comento, temos como devido afastar as responsabilidades apontadas nos autos e, por conseguinte, a obrigação de ressarcimento dos valores, pelas razões que apresentamos a seguir.
14.	 Primeiramente, como já registrado, o evento em tela seguiu uma política que há anos vinha sendo executada na Agência, em que datas especiais eram objeto de comemorações de maior porte. Muito provavelmente a baixa magnitude dos valores, em termos relativos ao orçamento, não tenham chamado a atenção das instâncias de controle para alertar a diretoria sobre a reprovabilidade de realizações de eventos dessa grandeza.
15.	 Em casos análogos, antes de aplicar sanção aos responsáveis, o Tribunal tem cientificado os órgãos/entidades acerca da incompatibilidade de eventos como este aos requisitos exigidos pela jurisprudência pacificada no âmbito do controle externo, com determinações para que se abstenham de realizar despesas com festividades fora das diretrizes permitidas (Acórdãos n.ºs 540/1997-2.ª Câmara, 613/2002-1.ª Câmara, 1.518/2003-1.ª Câmara, 1.711/2003-2.ª Câmara, 250/2006-2.ª Câmara, 367/2009-2.ª Câmara, 1.730/2010-Plenário, 1.485/2012-2.ª Câmara, 1.041/2014-2.ª Câmara) .
16.	 Nessa linha, consideramos de excessivo rigor o eventual sancionamento dos dirigentes em razão da reprovação de conduta, a qual ainda não fora objeto, ao longo dos exercícios financeiros, de deliberação ou orientação contrária pelas instâncias de controle.
17.	 Em relação ao débito, entendemos ser de maior rigidez ainda a obrigação de ressarcimento dos valores despendidos com a festa, uma vez que, além do desconhecimento dos diretores sobre a reprovabilidade de suas condutas - que sequer foi caracterizada de forma expressa, mas indiretamente -, a celebração ocorreu à conta de recursos vinculados a contrato já existente destinado a "prestação de serviços de organização e execução de eventos a serem promovidos ou que venham a ter a participação da Aneel", em todo o território nacional (peça 26) . Vale dizer, a contratação do objeto, em tese, não foi direcionada, nem constam dos autos indícios de sobrepreço ou inexecução de serviços pela contratada.
18.	 Diante do exposto, e considerando o tratamento conferido à matéria pelo Tribunal em casos análogos ao tratado no presente processo, esta representante do Ministério Público de Contas, em atenção à audiência com que nos distingue o nobre Relator do feito, dissente da proposta aventada pela Unidade Técnica de conversão dos autos em TCE, com a futura citação dos responsáveis, e propõe a adoção do seguinte encaminhamento:
I - conhecer da presente denúncia, porquanto satisfeitos os requisitos de admissibilidade constantes nos arts. 234 e 235 do RITCU, c/c art. 103, § 1.º, da Resolução - TCU 259/2014;
II - no mérito, considerar a presente denúncia procedente;
III - com fundamento no art. 250, inciso II, do RITCU, determinar à Aneel que se abstenha de efetuar despesas à conta de recursos públicos com festividades similares à tratada nestes autos, por serem incompatíveis com os interesses da Administração Pública, devendo-se observar expressamente, quando da realização de eventos pela entidade, os seguintes requisitos previstos pela jurisprudência do Tribunal, sob pena de responsabilização dos agentes que autorizarem a sua realização: i) vinculação às finalidades e objetivos da Agência; ii) comedimento com as despesas incorridas; iii) natureza excepcional; e, iv) submissão aos princípios da legalidade, moralidade, legitimidade e economicidade;
IV - informar à Agência Nacional de Energia Elétrica (Aneel) e ao denunciante que o conteúdo da deliberação que vier a ser proferida poderá ser consultado no endereço eletrônico www.tcu.gov.br/acordaos;
V - levantar o sigilo que recai sobre as peças destes autos, à exceção daquelas que contenham informação pessoal do denunciante, nos termos dos arts. 104, § 1.º, e 108, parágrafo único, da Resolução-TCU 259/2014; e
VI - com fundamento no art. 169, inciso III, do RITCU, arquivar os presentes autos."
	É o Relatório.

não há.

Procuradora-Geral Cristina Machado da Costa e Silva.

DENÚNCIA. POSSÍVEIS IRREGULARIDADES EM CONTRATAÇÃO PARA A REALIZAÇÃO DE FESTA DE CONFRATERNIZAÇÃO. CONHECIMENTO. OITIVA. DILIGÊNCIA. PROCEDÊNCIA. DETERMINAÇÃO. CIÊNCIA.

DENÚNCIA (DEN)

Secretaria de Controle Externo de Aquisições Logísticas (Selog).

Trata-se de denúncia acerca de possíveis irregularidades ocorridas no âmbito da Agência Nacional de Energia Elétrica, especificamente relacionadas ao uso de recursos públicos para o custeio do evento comemorativo "Aneel 21 Anos".
2.	A denúncia deve ser conhecida, porquanto atendidos os requisitos de admissibilidade previstos no art. 53 da Lei 8.443/1992, c/c os arts. 234 e 235 do Regimento Interno/TCU, eis que se trata de matéria da competência do TCU, com responsáveis sujeitos à jurisdição do controle externo, além de estar redigida em linguagem clara e objetiva, contendo indícios de irregularidades, podendo, nessa fase processual, ser levantado o sigilo quanto à identificação dos responsáveis, mas mantendo-se em relação à pessoa do denunciante.
3.	Como visto no Relatório, a denúncia traz a alegação de que a Aneel teria arcado com o custeio da organização da festa de 21 anos da Agência (dezembro/2018) , com despesa total de R$ 182.300,00. Ainda, a Aneel teria deixado de cumprir parte das suas fiscalizações em 2017 e suspendido os serviços de teleatendimento ao consumidor em 2016, por falta de recursos, e o evento festivo seria alheio às suas finalidades institucionais e contrário ao interesse público. Ademais, a alegação de a jurisprudência do TCU ser pacífica no sentido de que o agente público deve se abster de custear eventos incompatíveis com as finalidades institucionais do ente a que se encontra vinculado.
4.	A Secretaria de Controle Externo de Aquisições Logísticas promoveu diligência e oitiva à referida Agência Reguladora, solicitando, em resumo, cópia de todos os atos administrativos referentes ao evento, incluindo contratos, pareceres técnicos e jurídicos que embasaram a autorização para a realização das despesas e respectivos processos de pagamento.
5.	Em resposta, a Aneel fez juntar aos autos ampla documentação, com os pareceres técnicos e jurídicos que fundamentaram a despesa, precedidos pelo regular procedimento licitatório em sede do Edital do Pregão Eletrônico n. 29/2017 (Contrato 28/2018, para a prestação de serviços que envolvem a organização e execução de eventos a serem promovidos pela Aneel) , com definição do objeto, aprovação do termo de referência, pesquisa de mercado, entre outros requisitos exigidos por lei.
6.	Informou também a Agência que o tema da festa de confraternização de 21 anos da entidade foi apresentado em Reuniões Administrativas Ordinárias da Diretoria (18/9/2018 e 27/11/2018) .
7.	A Secretaria de Controle Externo de Aquisições Logísticas analisou detidamente os autos e pugnou, em resumo, por considerar a denúncia procedente, determinando-se a conversão do processo em Tomada de Contas Especial, em que pese os esclarecimentos apresentados pela Aneel. 
8.	A Selog trouxe excerto da jurisprudência desta Corte quanto à questão do vínculo entre eventos festivos e objetivos institucionais em órgão da Administração Pública (Acórdão 2856/2019-TCU-Primeira Câmara) , no sentido de que poderiam "ser consideradas regulares as despesas realizadas com festividades, desde que se compatibilizem com os objetivos institucionais da entidade e que sua realização se revista de caráter excepcional e apresente patente grau de razoabilidade".
9.	Entretanto, para o caso em tela, informou a unidade técnica que não foram identificadas, na documentação apresentada, referências que justificassem a contratação questionada e o evento realizado, esclarecendo que a jurisprudência do TCU tem deliberado no sentido de que:
" (...) não são admissíveis despesas com comemorações, festas e confraternizações, ainda que em razão de posse em cargos, pois carecem de amparo legal e comprometem a política de austeridade, que deve ser sempre perseguida pela Administração Pública." (primeiro parágrafo do voto da Decisão 112/2002 - TCU - 1ª Câmara, da relatoria do Ministro Walton Alencar Rodrigues) 
10.	No curso do processo, a Aneel fez juntar, em sede de memorial, mais elementos de contextualização para justificar a despesa realizada (peça 46) .
11.	Na oportunidade, a Agência buscou demonstrar a economicidade dos gastos (não houve sobrepreço ou superfaturamento) ; asseverou que o evento foi realizado no contexto da valorização do seu capital humano (natureza de prestação de contas aos servidores) , de acordo com o planejamento de comunicação previamente aprovado; destacou ter observado os parâmetros estabelecidos pela jurisprudência do TCU (Acórdão 5268/2008-TCU-Primeira Câmara, 367/2009 - 2ª Câmara, 8.669/2018 - 2ª Câmara, 776/2016 - Plenário, entre outros) ; anotou que o evento teve caráter excepcional, conforme exigem as diretrizes do Acórdão 2856/2019-TCU-Primeira Câmara, que caracterizaria essa excepcionalidade com a não realização, em anos consecutivos, de evento similar; bem como informou que "foi apreciada representação similar perante o Ministério Público Federal, que reconheceu expressamente a economicidade, o vínculo às finalidades institucionais e a legalidade do evento, e também afirmada a proporcionalidade dos investimentos incorridos na realização do evento".
12.	Em derradeira instrução (peça 48) , a Selog rejeitou, em uníssono, os esclarecimentos adicionais apresentados, concluindo, em síntese, que o evento teria apenas caráter festivo, mantendo o entendimento anterior no sentido da não compatibilização da festividade com os objetivos institucionais da Agência.
13.	Por fim, o processo foi submetido ao descortino do MPTCU que, divergindo da proposta de encaminhamento da Selog, e tendo em conta também novos elementos adicionais apresentados pela Aneel (peça 54) , caracterizando o evento "Aneel 21 Anos" no contexto de uma série histórica abrangendo diversas outras comemorações da entidade, como reproduzido a seguir, entendeu parcialmente pertinentes as justificativas apresentadas, mas não o gasto em si, e reconheceu haver, conforme alegado, uma "política institucional de realização de eventos excepcionais em datas de aniversário marcantes" e que a comemoração objeto da denúncia constituiria "continuidade de política já consolidada".
	Exercício
	Nome do Evento
	Valor Total*
	Local

	2007
	Prestação de Contas e 10 Anos da ANEEL
	R$ 60.706,19
	Museu da República

	2009
	Prestação de Contas Anual
	R$ 18.217,79
	CNTC

	2010
	Prestação de Contas Anual
	R$ 21.470,54
	Clube do Exército

	2012
	Solenidade Aneel 15 anos
	R$ 285.662,13
	Clube da Aeronáutica

	2014
	Aneel 17 anos - Realizações
	R$ 11.031,18
	Auditório I - Aneel

	2015
	Aneel 18 anos
	R$ 262.691,76
	CICB

	2016
	Aneel 19 Anos (Prestação de Contas) 
	R$ 24.260,25
	Auditório I/Rest. - Aneel

	2017
	Aneel 20 Anos
	R$ 159.605,31
	CICB

	2018
	Aneel 21 Anos
	R$ 198.660,32
	Unique

	2019
	Prestação de Contas Anual 2019
	R$ 12.753,44
	Pilotis Aneel

* Valores corrigidos pelo IPCA de dezembro do ano do evento até abril de 2020. Processo de pagamento indica valor total histórico do evento de R$ 182.379,00 (peças 35 a 38) .
14.	Com as vênias por divergir da unidade técnica especializada, manifesto concordância com o parecer da Exma. Procuradora-Geral do MPTCU, cujos fundamentos incorporo como razões de decidir, e acompanho, em essência, o encaminhamento proposto, no sentido do endereçamento de determinações à entidade, para o balizamento do custeio de eventos vindouros por aquela Agência, tendo em vista a inadequação da despesa realizada com o evento "Aneel 21 anos".
15.	Destaco que não se está, com o encaminhamento proposto, chancelando a realização de eventos da espécie, festas que não atendem ao requisito do comedimento com as despesas, com gastos inadequados e desvinculados do princípio da economicidade, como bem anotado pelo MPTCU, e que devem ser repelidas pela jurisprudência.
16.	Ora, em casos similares, consistente no uso de recursos de entidades e órgãos públicos para o custeio desse tipo de festividade, resta configurada, sem embargo, afronta à pacífica jurisprudência deste Tribunal, no sentido de que não são admissíveis despesas com comemorações, festas e confraternizações pela Administração, quando incompatíveis com as finalidades institucionais, pois carecem de amparo legal e comprometem a política de austeridade (Acórdão 2856/2019-TCU-Primeira Câmara e Acórdão 1080/2015-TCU-Segunda Câmara, entre outros) .
17.	Por outro lado, assim como o Parquet, reputo "de excessivo rigor o eventual sancionamento dos dirigentes em razão da reprovação de conduta, a qual ainda não fora objeto, ao longo dos exercícios financeiros, de deliberação [específica, como se adianta no presente processo] ou orientação contrária pelas instâncias de controle".
18.	Por seu conteúdo esclarecedor, julgo pertinente trazer a lume excerto do Parecer exarado pela ilustre Procuradora-Geral do MPTCU: 
"12.	Evidencia-se, à luz dos eventos relatados na série histórica apresentada, que a Agência possui uma política institucional de confraternizações ao fim de cada exercício, cujo porte varia de acordo com datas de aniversário tidas como marcantes. Consideramos, por outro lado, que, apesar da natureza excepcional das celebrações maiores e a despeito de corresponder a dispêndios diminutos diante do orçamento anual da entidade, as festas não atendem ao requisito do comedimento com as despesas, de modo que se desvinculam também do princípio da economicidade. Trata-se, a nosso ver, de gastos inadequados, ainda mais levando-se em conta as atuais dificuldades fiscais da Administração Pública, que, inclusive, remontam a anos anteriores a 2018.
13.	Não obstante tais conclusões, que levam à inequívoca reprovação de celebrações do porte da festa em comento, temos como devido afastar as responsabilidades apontadas nos autos e, por conseguinte, a obrigação de ressarcimento dos valores, pelas razões que apresentamos a seguir.
14.	Primeiramente, como já registrado, o evento em tela seguiu uma política que há anos vinha sendo executada na Agência, em que datas especiais eram objeto de comemorações de maior porte. Muito provavelmente a baixa magnitude dos valores, em termos relativos ao orçamento, não tenham chamado a atenção das instâncias de controle para alertar a diretoria sobre a reprovabilidade de realizações de eventos dessa grandeza.
15.	Em casos análogos, antes de aplicar sanção aos responsáveis, o Tribunal tem cientificado os órgãos/entidades acerca da incompatibilidade de eventos como este aos requisitos exigidos pela jurisprudência pacificada no âmbito do controle externo, com determinações para que se abstenham de realizar despesas com festividades fora das diretrizes permitidas (Acórdãos n.ºs 540/1997-2.ª Câmara, 613/2002-1.ª Câmara, 1.518/2003-1.ª Câmara, 1.711/2003-2.ª Câmara, 250/2006-2.ª Câmara, 367/2009-2.ª Câmara, 1.730/2010-Plenário, 1.485/2012-2.ª Câmara, 1.041/2014-2.ª Câmara) .
16.	Nessa linha, consideramos de excessivo rigor o eventual sancionamento dos dirigentes em razão da reprovação de conduta, a qual ainda não fora objeto, ao longo dos exercícios financeiros, de deliberação ou orientação contrária pelas instâncias de controle.
17.	Em relação ao débito, entendemos ser de maior rigidez ainda a obrigação de ressarcimento dos valores despendidos com a festa, uma vez que, além do desconhecimento dos diretores sobre a reprovabilidade de suas condutas - que sequer foi caracterizada de forma expressa, mas indiretamente -, a celebração ocorreu à conta de recursos vinculados a contrato já existente destinado a "prestação de serviços de organização e execução de eventos a serem promovidos ou que venham a ter a participação da Aneel", em todo o território nacional (peça 26) . Vale dizer, a contratação do objeto, em tese, não foi direcionada, nem constam dos autos indícios de sobrepreço ou inexecução de serviços pela contratada."
19.	Por fim, para despesas dessa natureza, quais sejam, com festividades, é dever reforçar o entendimento de que somente podem ser consideradas regulares se compatibilizadas com os objetivos institucionais da entidade, revestidas de caráter excepcional, e desde que apresentem inequívoco grau de razoabilidade, como anotado na jurisprudência desta Corte de Contas.
	Ante o exposto, acolhendo, in totum, o parecer do MPTCU, VOTO por que o Tribunal adote o acórdão que ora submeto à deliberação deste Colegiado.
TCU, Sala das Sessões, em 7 de julho de 2021.
AROLDO CEDRAZ
Relator